【裁判字號】    99,上易,113
【裁判日期】    990825
【裁判案由】    侵權行為損害賠償
【裁判全文】
臺灣高等法院高雄分院民事判決         99年度上易字第113號
上  訴  人  建明汽車客運股份有限公司
法定代理人  己○○
訴訟代理人  乙○○
            庚○○
            丁○○
上  訴  人  戊○○
被 上訴 人  松豪交通有限公司
法定代理人  甲○○
訴訟代理人  丙○○
上列當事人間請求侵權行為損害賠償事件，上訴人對於民國99年
3 月12日臺灣高雄地方法院98年度訴字第704 號第一審判決提起
上訴，本院於99年8月25日言詞辯論終結，判決如下：
    主  文
原判決關於命上訴人戊○○於繼承陳聰明遺產範圍內與上訴人建
明汽車客運股份有限公司連帶給付超過新台幣伍拾伍萬伍仟捌佰
柒拾玖元本息及該部分訴訟費用之裁判廢棄。
上開廢棄部分，被上訴人在第一審之訴駁回。
其餘上訴駁回。
第一、二審訴訟費用由上訴人連帶負擔十分之八，餘由被上訴人
負擔。
    事 實 及 理 由
一、被上訴人起訴主張：訴外人陳聰明受僱於上訴人建明汽車客
    運股份有限公司（下稱建明公司）擔任營業大客車司機，於
    民國95年11月15日早上7 時許，駕駛牌照號碼878-FA號營業
    用大客車（下稱系爭大客車），沿國道一號高速公路由北往
    南方向行駛，行經340 公里600 公尺處，衝入北上車道撞擊
    伊所有由林文龍駕駛之牌照號碼X5-821號營業用曳引車（下
    稱系爭曳引車），致曳引車無法行駛，伊支出拖吊費用新台
    幣（下同）6 萬9000元，該車修復費用經森興汽車保養廠（
    下稱森興保養廠）估價為123 萬7500元，經議價結果，森興
    保養廠請求之修車費用為85萬元，應由陳聰明負損害賠償責
    任。陳聰明業已死亡，上訴人戊○○為陳聰明之繼承人，建
    明公司為陳聰明之雇主，均應對伊之損害負連帶賠償責任，
    爰依民法侵權行為及繼承之法律關係，求為：(一)上訴人連帶
    給付被91萬9300元及自起訴狀繕本最後送達翌日起至清償日
    止，按週年利率5 ％計算之利息。(二)願供擔保請准宣告假執
    行。
二、上訴人戊○○則以：伊已聲明為限定繼承，同意在繼承陳聰
    明遺產之範圍內，賠償被上訴人，但陳聰明過失責任之有無
    請法院認定等語，資為抗辯。
    建明公司則以：陳聰明具有多年職業大客車駕駛經驗，為優
    良駕駛，而系爭大客車車齡僅4 年2 個月，車況性能良好穩
    定，陳聰明對本件交通事故之發生並無過失；縱使陳聰明當
    時因突發性血壓、心臟、天候、情緒、路況等不可抗力之因
    素導致本件交通事故，亦不可歸責於建明公司；陳聰明縱有
    過失，但系爭大客車係先撞到高速公路之護欄及其他車輛後
    ，再越過中間分隔帶進而撞擊對向車道之車輛，當時系爭大
    客車事發當時有立即剎車，現場留有33.2公尺之煞車痕跡，
    故進入對向車道時已無衝力可言，足見林文龍駕駛系爭曳引
    車有超速之嫌，且未與X4-305號車輛保持安全距離，致其自
    後追撞X5-305號車輛而受損，是林文龍自屬與有過失，建明
    公司僅應負部分責任。又系爭曳引車於交通事故發生時之車
    齡為4 年3 個月，計算修理費時應予折舊，且已逾耐用年限
    ，殘值約20至25萬元，被上訴人請求之修理費用過高等語，
    資為抗辯。
三、原法院判決戊○○應於繼承被繼承人陳聰明遺產之範圍內，
    與建明公司連帶給付被上訴人59萬179 元及自97年12月12日
    起至清償日止，按週年利率百分之五計算之利息。上訴人就
    其敗訴部分提起上訴，求為：(一)原判決不利於上訴人部分廢
    棄。(二)廢棄部分，被上訴人在第一審之訴駁回。被上訴人則
    求為駁回上訴。
四、兩造不爭執之事項：
  (一)陳聰明受僱於建明公司擔任司機職務，於95年11月15日7 時
    許，駕駛系爭大客車行至沿國道一號高速公路南下路段340
    公里600 公尺處，衝入北上車道撞擊對向駛來之系爭曳引車
    ，致系爭曳引車受損。
  (二)被上訴人支出系爭曳引車（91年8 月出廠）拖吊費用6 萬93
    00元，該拖吊費包括支付清理現場及拖到修車廠之費用，其
    中拖吊費用為3萬5000元。
  (三)陳聰明死亡，戊○○、陳清風、陳天崑、陳雅玲為陳聰明之
    繼承人，其中陳清風、陳天崑、陳雅玲合法拋棄繼承，戊○
    ○則聲明為限定繼承。如認定陳聰明應負過失責任，戊○○
    同意於繼承陳聰明之遺產範圍內，負賠償責任。
  (四)系爭大客車係91年9 月12日領得行車執照，於95年10月12日
    經主管機關即台北區監理所檢驗合格
  (五)系爭曳引車業經森興汽車保養以包修方式完成修復，議價結
    果請求之修車工資及零件費用合計為85萬元。
  (六)系爭事故肇事責任經送鑑定結果，認陳聰明駕駛系爭大客車
    未注意車前狀況撞及右側護欄失控衝越中央分隔帶，侵入來
    車道為肇事原因，林文龍駕駛系爭曳引車直行閃避不及，無
    肇事因素，有台灣省高屏澎區車輛行車事故鑑定委員會98年
    8 月28日高屏澎鑑字第0986002655號函覆鑑定意見書附卷。
五、本院判斷：
  (一)陳聰明就本件交通事故之發生是否有過失，林文龍是否與有
    過失？
  1.按汽車、機車或其他非依軌道行駛之動力車輛，在使用中加
    損害於他人者，駕駛人應賠償因此所生之損害。但於防止損
    害之發生，已盡相當之注意者，不在此限，民法第191 條之
    2 定有明文。其立法理由係因近代交通發達，而因動力車輛
    肇事致損害人之身體或財產者，日見增多，乃增定本條，凡
    動力車輛在使用中加損害於他人者，駕駛人即應賠償因此所
    生之損害。換言之，此項規定係駕駛人之免責要件，苟駕駛
    人欲免其責任，自應就此負舉證之責。又汽車行駛時，駕駛
    人應注意車前狀況及兩車併行之間隔，並隨時採取必要之安
    全措施。在劃有分向限制線之路段，不得駛入來車之車道內
    。道路交通安全規則第94條第3 項、第97條第1 項第2 款分
    別訂有明文。高速公路以中央分隔帶阻隔雙向來車，亦相當
    於分向限制線，車輛不得駛越對向車道，自屬當然。
  2.系爭事故乃陳聰明駕駛系爭大客車行至沿國道一號高速公路
    南下路段340 公里600 公尺處，越過中央分隔帶並衝入北上
    車道撞擊對向駛來之系爭曳引車，致系爭曳引車受損一節，
    為兩造所不爭執。且依當時天候晴、日間自然光線、路面鋪
    設柏油，乾燥、無缺陷、視距良好，有道路交通事故調查報
    告表(一)附卷可稽（原審卷(一)98頁），並無不能注意之情事，
    詎陳聰明竟疏未注意車前狀況，撞擊路肩工事水泥護欄後復
    駛入對向車道，致林文龍駕駛系爭曳引車自北向南前來，因
    避煞不及，而迎撞陳聰明駕駛之系爭大客車，則陳聰明對該
    事故之發生有過失，且該過失與系爭曳引車所受損害顯具有
    相當因果關係。
  3.建明公司雖抗辯當時陳聰明駛入對向車道時已無車速，林文
    龍仍猛烈追撞其前方X4-305號車輛，復撞擊系爭大客車，造
    成嚴重損害，其顯然超速且未保持安全距離，對事故之發生
    亦與有過失云云。然查，高速公路道路中央植樹綠化，以分
    隔帶加以區隔，駕駛人本無從預期對向來車會衝入自己行車
    動線，進而採取防止危害結果發生之可能措施。本件既因陳
    聰明駕車衝越對向車道致生事故，無論陳聰明越過中央分隔
    帶進入對向車道時是否仍有車速，在高速行駛之狀態，該對
    向來車顯無迴避結果發生之可能性，是林文龍駕駛系爭曳引
    車駛至現場，發生撞擊，自無應注意、能注意而未注意之過
    失可言。系爭車禍經送台灣省高屏澎區車輛行車事故鑑定委
    員會鑑定結果，鑑定意見亦認：「(1)陳聰明駕駛大課車未注
    意車前狀況撞及右側護欄失控衝越中央分隔帶，侵入來車道
    為肇事原因。(2)林文龍駕駛曳引車與林瑞文駕駛曳引車，均
    直行閃避不及，均無肇事原因」，有台灣省高屏澎區車輛行
    車事故鑑定委員會於98年8 月28日以高屏澎艦字第09860026
    55號函覆之鑑定意見書附卷可參（原審卷(二)267 至270 頁）
    。故建明公司抗辯林文龍有超速及未保持安全距離等交通違
    規，與有過失云云，殊無可取。
  (二)陳聰明就系爭車禍應負過失損害賠償責任，建明公司應否依
    民法第188 條規定負僱用人之責任？
  1.按受僱人因執行職務，不法侵害他人之權利者，由僱用人與
    行為人連帶負損害賠償責任。但選任受僱人及監督其職務之
    執行，已盡相當之注意或縱加以相當之注意而仍不免發生損
    害者，僱用人不負賠償責任，民法第188 條第1 項定有明文
    。僱用人選任受僱人及監督其職務之執行是否已盡相當之注
    意，其所應注意之範圍，關於選任方面，著重於受僱人之技
    術是否純熟，性格是否謹慎精細；而關於監督方面，則在於
    受僱人職務之執行，是否已依所執行業務之性質，提示其應
    注意事項，有無施以相當且必要之觀察或派員督導等情為斷
    。
  2.建明公司抗辯陳聰明於事故前一週其工時正常，且於肇事前
    1 日即95年11月14日是休息日，所以休息時間足夠，體力精
    神良好，於出車前並作完整精神及酒精檢測，均為正常良好
    ，平日駕駛人員每2 星期都有進行教育訓練，加強上課的項
    目有開車的駕駛習慣、交通安全的駕駛習慣、機械安全維護
    等，已盡相當之注意，是就陳聰明之過失不應負僱用人之連
    帶責任等語，並提出陳聰明行車記錄憑單及系爭大客車事故
    前1 年之安全檢查表為證（原審卷(一)188 至198 頁、原審卷
    (二)372 至374 頁）。惟陳聰明事發時係受僱於建明公司，從
    事客運駕駛業務，系爭車禍發生前，證人即同向行駛於陳聰
    明所駕駛大客車後方之車輛駕駛馬榮彬及系爭大客車車上乘
    客邱文送均証稱陳聰明事故發生前之行車動態有一路搖晃、
    沿路肩行駛或忽快忽慢等情，有警製談話記錄附卷足憑（原
    審卷(一)109 頁、128 頁），足見陳聰明駕車當時精神狀態明
    顯不佳。則陳聰明精神不濟，其自身應警覺，避免駕車載客
    ，防止可能發生之不測意外，詎其仍執意執行載客之職務，
    性格上欠缺謹慎精細，故建明公司未有詳加監督，仔細觀察
    、評估後採取更換駕駛或其他適當措施，以避免危險之發生
    。建明公司既對陳聰明之選任及監督未盡相當之注意，建明
    公司以上開行車記錄憑單及安全檢查表，執為免責之依據，
    自無可採。被上訴人主張建明公司應依民法第188 條第1 項
    前段負連帶侵權責任，核屬有據。
  (三)被上訴人得請求之金額為若干？
    按因故意或過失，不法侵害他人之權利者，負損害賠償責任
    ；受僱人因執行職務，不法侵害他人之權利者，由僱用人與
    行為人連帶負清損害賠償責任。民法第184 條第1 項前段分
    別定有明文。本件被上訴人所受損害，係由於陳聰明之過失
    行為所致，戊○○為陳聰明之繼承人，建明公司係陳聰明之
    僱用人，對於陳聰明因執行職務不法侵害被上訴人權利，造
    成被上訴人受有損害，按諸前開規定，自應負連帶賠償責任
    。茲就被上訴人請求項目及金額之准駁論述如後：
  1.拖吊費部分：
    被上訴人於車禍發生後，僱車拖吊至修車廠，支出拖吊負用
    3 萬5000元，為兩造所不爭執，被上訴人此部分主張，應予
    准許。
  2.修理費部分：
    被上訴人主張曳引車經森興保養廠估價連同工資及零件費用
    合計為123 萬7500元，嗣經議價結果同意減為85萬元，故以
    此為請求之金額等語，此情雖為上訴人所不爭執，惟建明公
    司抗辯曳引車修車費用浮濫，且未計算折舊等語。查：
  曳引車因受猛烈撞擊，車體嚴重扭曲變形，有車禍事故現場
    照片可參（原審卷(一)130 至157 頁）。被上訴人提出上訴人
    不爭執其真正之森興保養廠估價單所示（原審卷(一)90頁），
    其修車項目包括空車頭、前擋風玻璃、車門玻璃、前擋風玻
    璃橡皮、面板避震器、面板標誌、雨刷臂統成、大燈、方向
    燈、方向燈框、引擎冷卻風扇、中心螺絲、U 型螺絲、照後
    鏡、照地鏡、保險桿統成、外雨定、外雨定防水橡皮、直板
    塑膠板、冷氣冷排、自瓶、冷氣高壓管、內龜板、腳踏支架
    、腳踏板、前輪後檔泥板、工作台統成、油箱及支架統成、
    後燈架、後燈、消音器、後跑導、空氣濾清器統成、空氣濾
    清器進氣管、鏡桿、雨定壓條、電源開關箱、玻璃外水切、
    儀表總成、儀表飾板、玻璃柱內飾板、邊肚裝潢板、車頭後
    牛檔總成、板台氣壓軟管、方向機、方向盤連桿、前鋼板總
    成、渦輪冷排、水箱、平衡桿總成、傳動軸、輪胎、鋼圈、
    排氣管、天房等項目之零件，對照車禍現場照片曳引車毀損
    情狀，堪認相當，建明公司空言爭執有非屬必要性之修復部
    分云云，核無足採。
  按負損害賠償責任者，除法律另有規定或契約另有訂定外，
    應回復他方損害發生前之原狀。因回復原狀而應給付金錢者
    ，自損害發生時起，加給利息。第1 項情形，債權人得請求
    支付回復原狀所必要之費用，以代回復原狀，民法第213 條
    定有明文。債權人所得請求者既為回復原狀之必要費用，倘
    以修復費用為估定其回復原狀費用之標準，則修理材料以新
    品換舊品時，即應予折舊。依行政院所頒固定資產耐用年數
    表，曳引車之耐用年數為5 年，而關於固定資產折舊率又可
    分為平均法及定率遞減法。所謂平均法係以固定資產成本減
    除殘價後之餘額，按固定資產耐用年數表規定之耐用年數平
    均分攤，計算其每期折舊額，定率遞減法係以固定資產每期
    減除該期折舊額之餘額順序作為各次期計算折舊之基數，而
    以一定比率計算其折舊額。是依損害賠償之目的在於填補被
    害人實際損害之目的而言，應採用平均法計算折舊，較為公
    允。
  証人即上訴人公司行車保安課副理黃建嚴証稱：伊公司的保
    險業務是透過王志明介紹轉承包給其他公司，王志明陪同伊
    和森興保養廠協商，第1 部車和解時伊有帶錢與森興汽車保
    養廠的老闆葉榮豐當場和解付修理費，葉榮豐於第1 部車和
    解後，有問第2 部車（即系爭曳引車）如何處理，伊說要公
    司同意，伊沒辦法同意，伊於第2 部車談修理費用以85萬元
    包修時，並未在場也不知道云云（原審卷(二)366 至368 頁）
    ；而証人即修復系爭連禍之曳引車之森興汽車保養廠負責人
    葉榮豐証稱：伊保養廠修理系爭車禍之2 部車，第1 部車是
    王志明和伊談好價錢後，再由黃建嚴才付現及簽和解書，第
    2 部車也是王志明和伊談價好包修費85萬元，黃建嚴未參與
    ，上訴人亦未付修理費，保險公司人員因上訴人公司投保之
    財損最高限額只有50萬元，因為第1 部車及第2 部車修理估
    價已逾50萬元，所以只有在估價單上簽名，85萬元包修是指
    以堪用品即新舊中古貨而非全新品修理，包括工資及材料在
    內，伊到現在還沒收到第2 部車之修理費云云（原審卷(一)25
    8 至261 頁）。系爭曳引車修理之零件費估價單估價為101
    萬1700元，工資估價單之估價22萬5800元。而所謂包修85萬
    元乃以堪用中古舊品零件加上工資，故後者即無再須再予折
    舊，上訴人主張應以85萬元扣除工資後之零件費用後予以折
    舊計算零件費用，核無足採。而85萬元包修既未經上訴人同
    意，故被上訴人主張以包修費用85萬元計算系爭曳引車修理
    費用，亦無可採。系爭曳引車之修復費用，應以零件費101
    萬1700元、工資22萬5800元，為計算依據。是系爭曳引車之
    折舊，應採用平均法每年折舊千分之200 計算。又按營利事
    業所得稅查核準則第95條第6 款規定：「固定資產提列折舊
    採用平均法或定率遞減法者，以一年為計算單位，其使用未
    滿一年者，按實際使用之月數相當於全年之比例計算之，不
    滿一月者，以一月計」。系爭曳引車係91年8 月出廠，距車
    禍發生時即95年11月15日，已達4 年3 月，故該車輛修復時
    ，零件費用為101 萬7100元，其折舊額應為71萬6621元【計
    算式為：殘價＝取得成本÷（耐用年數＋1 ），即101 萬17
    00元÷（5 ＋1 ）＝16萬8617元（元以下四捨五入）；折舊
    額＝（取得成本－殘價）×折舊率×年數，即（101 萬1700
    元－16萬8617元）×0.2 ×51÷12＝71萬6621元】。是本件
    依森興保養廠原始估價，以新品換舊計算，扣除折舊後，被
    上訴人得請求之零件修理費為29萬5079元【計算式：101 萬
    1700元－71萬6621元＝29萬5079元），再加上修理所應支付
    之工資22萬5800元，被上訴人得請求之系爭曳引車減少之價
    額為52萬879 元（29萬5079元＋22萬5800元＝52萬879 元）
    。是被上訴人於此範圍內之主張，核屬有據，逾此範圍所為
    之請求，應予駁回。
六、綜上所述，被上訴人依民法第184 條第1 項前段、第188 條
    第1 項前段規定，及依繼承之法律關係，請求戊○○應於繼
    承被繼承人陳聰明之遺產範圍內，與建明公司連帶給付，於
    55萬5879元及自97年12月12日起至清償日止，按週年利率5%
    計算之利息，為有理由，應予准許。逾此所為請求，為無理
    由，應予駁回。原審就超過上開應准許部分，為上訴人敗訴
    之判決，自有未洽。上訴意旨就此部分指摘原判決不當，求
    予廢棄改判，為有理由。至於上開應准許部分，原審判命上
    訴人給付，核無違誤，上訴意旨，就此部分，仍執陳詞，指
    摘原判決不當，求予廢棄，為無理由，應駁回其上訴。兩造
    其餘攻防不影響判決結果，爰不逐一論述，並予敘明。
七、據上論結，本件上訴為一部有理由，一部無理由，依民事訴
    訟法第450 條、第449 條第1 項、第79條但書、第85條2 項
    ，判決如主文。
中    華    民    國    99    年    8     月    25    日
                            民事第六庭
                                審判長法官  許明進
                                法      官  徐文祥
                                法      官  李炫德
以上正本證明與原本無異。
本件不得上訴。
中    華    民    國    99    年    8     月    25    日
                                書  記  官  盧雅婷

司法院資訊處製作；財團法人民間司法改革基金會備份。
